【裁判字號】    97,家抗,8
【裁判日期】    970926
【裁判案由】    聲明繼承
【裁判全文】
臺灣宜蘭地方法院民事裁定               97年度家抗字第8號
抗  告  人  乙○○
                      村前為荷.
代  理  人  甲○○
上列抗告人因聲請繼承事件，對於民國97年5月19日本院97年度
聲繼字第1號所為裁定提起抗告，本院裁定如下：
      主      文
原裁定廢棄。
抗告人對被繼承人丙○○在臺灣地區之遺產表示繼承，准予備查
。
表示及抗告費用均由抗告人負擔。
      理      由
一、本件抗告人以其為被繼承人丙○○（民國○○年○月○○日生，
    身分證統一編號：Ｚ000000000號，生前住所：宜蘭縣五結鄉
    ○○村○鄰○○路○段2巷122號）於38年間來臺灣時，未結婚
    亦無子女，於90年7 月20日與彭于梅在湖北省登記結婚，於
    93年9月6日離婚，兩人婚後並無生育子女，丙○○在大陸之
    父親彭遠培、母親彭石氏均已死亡，其為被繼承人丙○○之
    妹，而丙○○於95年10月8 日死亡，在臺灣並無得為繼承之
    親屬，其有現金遺款由榮民服務處保管中，故其依民法第11
    38條第3 款規定為丙○○之遺產繼承人，爰依臺灣地區與大
    陸地區人民關係條例第66條之規定，向原法院表示繼承丙○
    ○之遺產。
二、原裁定駁回抗告人之表示，無非以：按大陸地區人民繼承臺
    灣地區人民之遺產，應於繼承開始起3 年內以書面向被繼承
    人住所地之法院為繼承之表示，臺灣地區與大陸地區人民關
    係條例第66條第1 項前段定有明文。故依臺灣地區與大陸地
    區人民關係條例第66條第1 項前段規定向法院聲明繼承者，
    限於被繼承人在大陸地區之繼承人。本件抗告人主張其為被
    繼承人丙○○在大陸地區之妹，固據提出中華人民共和國湖
    北省遠安縣公證處（2007）遠證字第178 號公證書、（2008
    ）遠證字第27號、第28號公證書各1 份為證，並經財團法人
    海峽交流基金會認證而得認為其形式為真正，然該證明書之
    內容是否符合事實，該基金會並無從得知，故法院仍得審認
    其內容是否真實。而原審依職權向國防部陸軍司令部人事軍
    務處查詢被繼承人丙○○軍籍資料，該資料內丙○○家屬欄
    所登載親屬僅有「父：彭遠培、母：彭石氏」，此有該處97
    年5月5日國陸人勤字第0970009240號函附軍籍資料影本1 份
    在卷可稽，而抗告人乙○○係26年4 月14日生，既為被繼承
    人丙○○來臺前所已知，倘若抗告人確為被繼承人丙○○唯
    一之兄弟姊妹，衡情被繼承人丙○○當無在上開軍籍資料家
    屬欄漏未記載之可能。且核無抗告人乙○○為被繼承人丙○
    ○親屬之記載資料可查，是抗告人自稱為被繼承人丙○○之
    妹及其所提出之大陸地區公證書所記載內容，顯與上開被繼
    承人丙○○之親屬資料內容不符，抗告人是否為丙○○在大
    陸地區之妹而得為繼承人，已有疑義。因此，抗告人所提資
    料內容與前開國防部陸軍司令部人事軍務處函覆之丙○○親
    屬資料不符，無法確認抗告人為真正之繼承人。故抗告人表
    示對丙○○之遺產表示繼承，於法不合，為其判斷之依據。
三、抗告意旨略以：抗告人之被繼承人丙○○當時未在軍籍資料
    上記載尚有妹妹，其當時之考量為何？今已無法解答。但被
    繼承人丙○○之在台同鄉陳邦啟曾與丙○○相協到大陸，知
    悉丙○○在大陸確有唯一之妹妹即抗告人；而被繼承人丙○
    ○去世後陳邦啟亦將丙○○之遺物整理寄給抗告人，並告知
    抗告人丙○○已於95年10月8 日去世之消息，請求傳訊為證
    等語。
四、按我國政府於民國38年遷徒來臺，初因時局紊亂，來台人員
    之相關軍籍管理或戶籍登記並不嚴謹，尤其在部隊基層從軍
    人員不識字等眾，故多由文書人員統一代填及申報，並未憑
    據相關證明文件，而於前開時期所為登載之相關資料，有缺
    漏或誤載之情形，並非絕無可能，此由前開軍籍資料關於丙
    ○○之出生年日誤載為「16年7 月24日」，而非戶政資料之
    「14年7 月24日」可資佐證，自不得僅因被繼承人丙○○在
    軍中留載之軍籍資料，其家屬欄所登載親屬僅有「父：彭遠
    培、母：彭石氏」2 人，即認抗告人必非被繼承人丙○○之
    妹。而查，被繼承人丙○○並不識字，38年間我國政府遷徒
    來臺時雖有要求從軍人員應填載其家屬資料，然關於應載家
    屬之範疇，倘未婚者多僅填載父、母而已，已婚者則加載其
    配偶等情事，業據證人陳邦啟到庭結證：「認識（丙○○）
    ，我們在軍中同事也是同鄉，都是湖北省。丙○○比我大2
    歲。（我們是）反共救國軍時為同事，51年間開始同事，都
    是第4突擊大隊本部中隊，有2年多年時間在同一中隊，後來
    我調到另一大隊，丙○○一直在本部中隊，一直到退伍之後
    都有聯絡，我是75年退伍，他比我早2年退伍，我是58 歲退
    伍，丙○○退伍之後住在高雄鳳山，我住在台北，後來從台
    北遷到五結，因我台北沒有房子住，五結的親戚有房子給我
    住，所以我就搬到五結，我搬到五結已經有4年了。因為丙
    ○○他後來回大陸居住，並將鳳山房子處分掉，然後就把戶
    口遷到五結和我同一地方，實際上他沒有住五結，丙○○回
    大陸居住已經有10多年。丙○○不到20歲就從軍，抗日戰爭
    的時候就從軍。（我在軍中）有（填寫過軍籍資料表），入
    伍時就要填寫。（軍籍資料有家屬的資料）普通都要填寫，
    我也有填寫。一般都只會填寫父母，如果有結婚會再填寫妻
    子，至於兄弟姊妹一般不會填寫，我有1個妹妹，我也沒有
    填寫，一般入伍的時候都是填寫父母而已。（至於填寫家屬
    的目的）這是時代背景的產物，我也不清楚。（丙○○）不
    會寫信，丙○○只認識幾個字，所以不會寫字」等語綦詳。
    又證人陳邦啟與本件被繼承人丙○○均為湖北省宜昌縣人，
    除曾為軍中同袍外，另丙○○過世前戶籍設址地乃與證人陳
    邦啟同處所，其在臺過世時其喪事亦是證人陳邦啟代為籌措
    辦理，此亦有證人陳邦啟所提其為丙○○辦理喪事之現場照
    片多幀在卷可佐，足認證人陳邦啟與丙○○之同鄉、同袍情
    誼確屬非淺，應無須刻意迴護偏袒抗告人為是。而其另結證
    稱：「聽他（丙○○）講過有1個妹妹和1個姪子，還有一些
    叔伯兄弟。（丙○○的妹妹叫做）乙○○，但我沒有見過面
    。我（曾）和丙○○一起到大陸，不過不是回家鄉，是到荊
    洲找一個軍中的同事，都是反共救國軍的同事，我只有去過
    那一次。是在聊家裡的狀況聽他提起有妹妹。只知道（他妹
    妹）是（住）在山區。有結婚，但是先生叫什麼名字不知道
    ，有小孩，但小孩有幾個不清楚，我沒有過問。」等語在卷
    ，足認抗告人主張其乃為本件被繼承人丙○○之妹乙節，應
    非虛詞。從而，本件參酌證人陳邦啟前開證詞，另審核抗告
    人所提出之經財團法人海峽交流基金會認證之中華人民共和
    國湖北省遠安縣公證處（2007）遠證字第178 號公證書、（
    2008）遠證字第27號、第28號公證書等證據所示之內容，應
    足判定被繼承人丙○○與抗告人間應確具有兄、妹關係。
五、按大陸地區人民依臺灣與大陸地區人民關係條例第66條規定
    ，繼承臺灣地區人民之遺產者，應於繼承開始起3 年內，檢
    具聲請書、被繼承人死亡時之全戶戶籍謄本及繼承系統表、
    符合繼承人身分之證明文件，向繼承開始時被繼承人住所地
    之法院為繼承之表示。臺灣與大陸地區人民關係條例施行細
    則第59條第1 項定有明文。抗告人為丙○○之妹，丙○○復
    無其他順位在前之繼承人存在，抗告人向原審表示繼承丙○
    ○之遺產，即非無據。原裁定駁回抗告人之表示，尚有不當
    。抗告意旨請求廢棄原裁定，為有理由，爰廢棄原裁定，另
    為裁定如主文
    。
六、據上論結，本件抗告為有理由，裁定如主文。
中    華    民    國    97    年    9     月    26    日
                  臺灣宜蘭地方法院民事庭
                      審判長法官  楊麗秋
                      法      官  張軒豪
                      法      官  林翠華
正本係照原本作成。如不服本裁定，僅得於收受本裁定正本送達
後10日內，以適用法規顯有錯誤為理由，向本院提出再抗告狀（
須附繕本一份及繳納再抗告裁判費新台幣1,000 元），經本院許
可後紿可再抗告。
中    華    民    國    97    年    9    月    26     日
                      書  記  官  林秀麗


司法院資訊處製作；財團法人民間司法改革基金會備份。
